臺灣新竹地方法院民事判決　　　　　　　95年度簡上字第67號
上　訴　人　甲○○
被 上 訴人　乙○○
訴訟代理人　魏早炳
　　　　　　陳恩民
　　　　　　魏翠亭
複 代 理人　丁○○
上列當事人間請求確認本票債權不存在事件，上訴人對於中華民
國九十五年五月十八日本院新竹簡易庭九十四年度竹簡字第一五
七三號第一審判決提起上訴，本院於民國九十六年四月十八日辯
論終結，判決如下：
    主    文
上訴駁回。
第二審訴訟費用由上訴人負擔。
    事    實
一、上訴人方面：
（一）聲明：
      1.原判決不利上訴人部份廢棄。
      2.確認被上訴人所執由上訴人所簽發發票日為民國（下同
        ）九十四年一月二十七日面額新臺幣（下同）三百萬元
        本票（下稱系爭本票），於二百六十一萬八千四百元部
        份之債權不存在。
      3.一、二審訴訟費用由被上訴人負擔。
（二）陳述：除與原審判決書所載者相同茲予引用外，補稱：
      1.被上訴人與訴外人丙○○於九十四年五月八日在新竹市
        ○○路某家麥當勞重新協議，並立有協議書乙紙，訴外
        人丙○○爰於九十四年五月十日告知上訴人其所積欠被
        上訴人之債務四百四十萬元業已清償完畢，且被上訴人
        亦將丙○○代表曼妮國際有限公司（下稱曼妮公司）所
        簽發面額三百萬元、付款人為第一銀行新竹分行之支票
        及丙○○個人所簽發面額三百萬元之本票均返還訴外人
        丙○○，惟上訴人所簽發之系爭本票因被上訴人辯稱未
        攜帶於身上，將另日返還訴外人丙○○等情，且被上訴
        人向本院聲請本票裁定時亦未提出上開丙○○所簽發之
        支票、本票，更益證上述事實為真。
      2.再者，被上訴人於九十四年五月三十一日自訴外人丙○
        ○取得臺中市○○區○○路二段一百七十號之房屋所有
        權（下稱系爭不動產），而非於九十四年六月十四日協
        議後取得，顯為「先過戶後協議」，實有違習慣法則及
        常理，且被上訴人所提示之協議書係為被上訴人、訴外
        人黃梨蓉、黃柯素延及丙○○等四人共同債權債務之協
        議書，應與上訴人無關，是該協議書乃為上訴人提起本
        件訴訟及臺灣新竹地方法院檢察署（下稱地檢署）九十
        五年度偵字第一五０五號詐欺事件後所不實製作。
      3.上訴人於原審庭訊中曾請求被上訴人及訴外人丙○○將
        九十四年五月八日重新協議之協議書提出，並提出訴外
        人丙○○代表曼妮公司所開立之三百萬元支票及丙○○
        個人所簽發之三百萬元本票以證明債權存在，惟原審法
        院並未依上訴人之請求命被上訴人將上開證物提出，即
        逕認定被上訴人所提出事後製作之協議書所示債權為上
        訴人所擔保之債權，上訴人實難甘服。
      4.綜上，上訴人所連帶擔保之訴外人丙○○及被上訴人間
        之債權債務關係已消滅，依民法第三百零七條之規定，
        系爭債之關係既已消滅者，其債權之擔保及其他從屬之
        權利，亦同時消滅，則系爭本票所擔保之債權應已不存
        在。
二、被上訴人方面：
（一）聲明：
      1.上訴駁回。
      2.第二審訴訟費用由上訴人負擔。
（二）陳述：除與原審判決書所載者相同茲予引用外，補稱：
      1.前因訴外人丙○○無力清償被上訴人系爭債權，雙方乃
        另行協商，被上訴人同意訴外人丙○○另行開票以擔保
        系爭債權，並交由被上訴人收執。至原擔保系爭債權之
        曼妮公司支票及丙○○所簽發之本票則交還訴外人丙○
        ○，早不為被上訴人所執，上述事實業據被上訴人於新
        竹地檢署九十五年度偵字第一五０五號詐欺事件偵查中
        供述甚詳。且被上訴人迄今仍無法與訴外人丙○○取得
        聯繫，據悉訴外人丙○○早已前往大陸經商，被上訴人
        實無法取據提交本院審酌。
      2.又查，上訴人自始自承系爭本票之真正及所由發生之原
        因法律關係，僅抗辯系爭本票債務已因訴外人丙○○清
        償而消滅云云。惟系爭本票所擔保之本票債權，雖據被
        上訴人向訴外人丙○○多次請求清償、協商並履行，末
        仍餘二百六十一萬八千四百元之債權額度未受清償，除
        據被上訴人於新竹地檢署九十五年偵字第一五０五號刑
        事案件中陳述甚詳外，亦據訴外人丙○○為相同之陳述
        ，堪認被上訴人所言應屬可採，否則訴外人丙○○何有
        自承債務存在之必要？被上訴人又何須自承已清償三十
        餘萬元？至上訴人雖質疑訴外人丙○○所用以抵償債務
        之系爭不動產，乃「先過戶後協議」。惟查，被上訴人
        係早於九十四年三月份起，即不斷向訴外人丙○○及上
        訴人索償債權，其中多所協商，直至九十四年五月份，
        訴外人丙○○即同意以系爭不動產抵償債務，如同年六
        月份仍無法清償，即將系爭不動產所有權過戶登記予被
        上訴人抵償，是被上訴人與訴外人丙○○始於九十四年
        六月十四日簽立協議書，並於九十四年六月二十一日完
        成過戶登記，此參卷附土地登記謄本所載至明，則上訴
        人空言系爭不動產乃「先過戶後協議」云云，實屬妄言
        。
      3.末查，被上訴人雖未提據訴外人丙○○所開立之曼妮公
        司支票及丙○○所開立之本票，惟未得提出之理由已據
        前述，況系爭本票所擔保之債權清償情形既據利害關係
        對立之被上訴人及訴外人丙○○互為相同陳述，且據原
        審法院及新竹地檢署調查綦詳，縱未提出亦不影響事實
        之認定。
    理    由
一、按確認法律關係之訴，非原告有即受確認判決之法律上利益
    者，不得提起之；確認證書真偽或為法律關係基礎事實存否
    之訴，亦同，民事訴訟法第二百四十七條第一項定有明文。
    所謂即受確認判決之法律上利益，係指因法律關係之存否不
    明確，致原告在私法上地位受有侵害之危險，而此危險得以
    對被告之確認判決除去者而言（最高法院五十二年台上字第
    一九二二號著有判例可資參照）。本件上訴人起訴主張被上
    訴人所持有，由上訴人於九十四年一月二十七日所簽發之系
    爭本票債權不存在，惟被上訴人則抗辯其所持有系爭本票中
    尚有二百六十一萬八千四百元之本票債權未獲清償，則其對
    系爭本票仍享有本票債權，是兩造爭執者，乃被上訴人就系
    爭本票對上訴人之票據權利是否存在，如不訴請確認，則上
    訴人就系爭本票是否應負票據債務人之責任，無法明確，且
    因被上訴人業持系爭本票向本院聲請裁定准許強制執行，經
    本院以以九十四年度票字第七三一號裁定准許在案，而被上
    訴人嗣並持前開裁定聲請本院民事執行處以九十四年度執字
    第九五四七號強制執行中，致上訴人私法上之地位有受侵害
    之危險，而有提起確認之訴之法律上利益。從而，上訴人提
    起本件確認之訴以排除此項危險，核與上開法條之規定並無
    不合，合先敘明。
二、細繹兩造攻防內容，可知本件爭點在於：系爭本票債權是否
    因清償而消滅？
三、經查：
（一）上訴人指稱：被上訴人與訴外人丙○○間之三百萬元債權
      債務關係即系爭本票所擔保之債權債務關係業經清償而消
      滅，並辯稱被上訴人與訴外人丙○○於九十四年五月八日
      重新協議，並立有協議書乙紙，且訴外人丙○○於九十四
      年五月十日告知上訴人其積欠被上訴人之債務業已清償，
      僅因系爭本票未攜帶於被上訴人身上，將另日返還，且有
      訴外人丙○○於新竹地檢署九十五年度偵字第一六二八號
      偽造有價證券事件九十五年五月十八日庭訊陳明上開清償
      之事實等語。惟查，上訴人上開主張為有利於己之事實，
      依民事訴訟法第二百七十七條之規定，上訴人應就其上開
      主張負舉證之責任，惟上訴人僅空言指稱有上開九十四年
      五月八日協議書，且經訴外人丙○○告知債務業已清償等
      情，卻未就其上開主張有任何舉證證明，況上開九十四年
      五月八日協議書之存否既經被上訴人於九十五年十一月二
      日言詞辯論期日當庭否認其存在，則上訴人自亦應就該協
      議書存在之有利於己之事實為舉證；又上訴人指稱上述已
      清償之事實有訴外人丙○○於新竹地檢署九十五年度偵字
      第一六二八號告訴上訴人偽造有價證券案九十五年五月十
      八日庭訊陳明屬實，惟該日訊問筆錄僅載：「（問：妳向
      被告《即本件上訴人》借貸一千七百多萬元，都已經清償
      完畢？）答：是的。（問：證明何在？）答：我都是開立
      支票，只有其中一筆四百多萬元的借款是以臺中的不動產
      抵押給金主乙○○，其餘都是開立支票，而且都有兌現。
      」等語，是雖訴外人丙○○答稱債務業已清償完畢，然應
      僅係針對其所開立之支票皆已兌現而言，至被上訴人所借
      予訴外人丙○○之借款於其時應仍未受清償，訴外人丙○
      ○始以其所有之不動產設定抵押權予被上訴人，作為借款
      債務之擔保，且參上開卷宗同日之庭訊筆錄訊問上訴人記
      載之部分，上訴人亦陳明訴外人丙○○尚有五百七十二萬
      元支票未兌現，且亦有欠款係未開立支票抵付者，復佐以
      被上訴人所提九十四年六月十四日之協議書及新竹地檢署
      九十五年度偵字第一五０五號偵查卷第九十五年二月二十
      四日警詢筆錄訴外人丙○○於警詢中之供承，皆無法為訴
      外人丙○○已清償完畢欠負被上訴人借款之認定，是上訴
      人上開就系爭債務業經訴外人丙○○清償之主張，實不可
      採，足徵被上訴人主張系爭本票所擔保之借款債務尚有二
      百六十一萬八千四百元迄未獲清償，系爭本票所擔保之債
      務自尚未消滅為真實。
（二）又上訴人指稱：被上訴人於九十四年五月三十一日自訴外
      人丙○○取得系爭不動產之所有權，而非於九十四年六月
      十四日協議後取得，顯為「先過戶後協議」，實有違習慣
      法則及常理云云。惟查，被上訴人就上開上訴人之質疑辯
      稱：「早於九十四年三月份起，即不斷向訴外人丙○○及
      上訴人索償債權，其中多所協商，直至九十四年五月份，
      訴外人丙○○即同意以系爭不動產抵償債務，如同年六月
      份仍無法清償，即將系爭不動產所有權過戶登記予被上訴
      人抵償，是被上訴人與訴外人丙○○始於九十四年六月十
      四日簽立協議書，並於九十四年六月二十一日完成過戶登
      記。」，且對照建物謄本所載之原因發生日期、移轉登記
      日期分別為九十四年五月三十一日及九十四年六月二十一
      日，核其時間點與被上訴人之陳述至為相符，並無上訴人
      認為先過戶後協議之情形，是上訴人此認應屬誤會。
（三）再上訴人指稱：被上訴人所提示之協議書係為被上訴人、
      訴外人黃梨蓉、黃柯素延及丙○○等四人債權債務之協議
      書，應與上訴人無關云云。惟查，按依被上訴人及訴外人
      丙○○所簽立之現金保管契約約定，上訴人係就訴外人丙
      ○○之借款三百萬元負連帶保證人之責，而保證債務之所
      謂連帶，係指保證人與主債務人負同一債務，對於債權人
      各負全部給付之責任者而言，本件上訴人與訴外人丙○○
      所各負同一債務僅為上開現金保管契約約定之借款債務三
      百萬元，本就不包含訴外人丙○○欠負訴外人黃梨蓉、黃
      柯素延之債務，惟訴外人丙○○既為被上訴人、訴外人黃
      梨蓉、黃柯素延之借款債務人，按債之本旨本應負償還之
      責，則訴外人丙○○以其所有之不動產為抵償，且與渠等
      共同協議清償債務之方式、金額，既無變更原現金保管契
      約內容，亦無增加連帶保證人即上訴人之連帶保證負擔，
      即無不可，況連帶債務之債權人，得對債務人中之一人或
      數人或其全體，同時或先後請求全部或一部之給付，且連
      帶債務未全部履行前，全體債務人仍負連帶責任，是上訴
      人仍應就原擔保債務扣除一部清償給付之範圍內負連帶清
      償之責任，則上訴人上開主張，並不足採。
（四）末至，上訴人指稱：被上訴人並無法提出訴外人丙○○代
      表曼妮公司所簽發三百萬元支票及丙○○個人所簽發之三
      百萬元本票以證明債權存在云云。惟查，上訴人所稱上開
      支票及本票僅係訴外人丙○○用以擔保其對被上訴人所欠
      負債務之擔保而簽發者，被上訴人有無持有上開支票及本
      票與否並無法直接為債權關係存否之認定，且被上訴人業
      已提出現金保契約及協議書作為其請求票據權利之基礎原
      因之債權關係，反觀上訴人僅空言質疑債權存在與否，未
      仍提出證據以實其說，則上訴人上開指稱，實不可採。
（五）綜上，系爭本票之票款債權既尚有二百六十一萬八千四百
      元迄未清償等情，已如前述，而原告亦無法證明此部分之
      票款債權業經清償而歸於消滅乙節，則其主張系爭本票之
      票款債權已全部清償而消滅云云，尚非可採，從而，被上
      訴人自得於前開二百六十一萬八千四百元之債權範圍請求
      上訴人給付系爭票款，上訴人不得以系爭本票債權消滅之
      抗辯事由對抗執有系爭本票之被上訴人，原審為上訴人敗
      訴之判決，於法並無不合，上訴意旨指摘原判決不當，求
      予廢棄改判，為無理由，應予駁回。
四、本案事證已臻明確，兩造其餘主張、陳述及所提之證據，經
    審酌後，或與判決結果無涉，或與本件爭點無關，爰不一一
    論述，附此敘明。又上訴人於言詞辯論終結後，具狀指稱於
    訴外人丙○○告訴上訴人偽造有價證券之新竹地檢署九十五
    年度偵字第一六二八號九十五年五月十八日庭訊中，及上訴
    人請求訴外人丙○○擔任負責人之曼妮公司、克勞迪亞國際
    有限公司之臺灣臺中地方法院九十四年度中簡字第五０八五
    、四九六八號給付票款事件中，訴外人丙○○供稱其已將積
    欠被上訴人之借款四百四十萬元清償完畢，而請求調閱上開
    給付票款事件庭訊錄音帶及再次請求傳喚訴外人丙○○作證
    ，係重大過失逾時於言詞辯論終結後始提出聲請，有礙訴訟
    之終結，爰不予審酌。
五、據上論結，本件上訴為無理由，依民事訴訟法第四百三十六
    條之一第三項、第四百四十九條第一項、第七十八條，判決
    如主文。
中　　華　　民　　國　　96　　年　　5　　月　　 2　　日
            民事第二庭    審判長 法　官  楊明箴
                                 法　官  彭淑苑
                                 法  官  黃美盈
以上正本係照原本做成。
如不服本判決，須以本判決適用法規顯有錯誤為上訴理由，始得
於本件判決送達後二十日之不變期間內，向本院提出上訴狀，並
經本院許可後，方得上訴最高法院。
中　　華　　民　　國　　96　　年　　5　　月　　 2　　日
                                 書記官　鍾佩芳
